臺灣高等法院刑事裁定
110年度毒抗字第1215號
抗  告  人  周啓隆




上列抗告人因違反毒品危害防制條例案件，不服臺灣士林地方法
院於中華民國110年7月29日所為110年度毒聲字第603號裁定（聲
請案號：臺灣士林地方檢察署110年度毒偵緝字第132號），提起
抗告，本院裁定如下：
    主  文
抗告駁回。
    理  由
一、原裁定意旨略以：抗告人即被告周啓隆（下稱抗告人）基於
    施用第二級毒品甲基安非他命之犯意，於民國108年3月8日
    上午6時許，在新北市○○區○○路0段000巷00弄0號7樓之1 居
    所內，以將甲基安非他命置入玻璃球吸食器燒烤，吸食煙霧
    之方式施用第二級毒品甲基安非他命1次，業據抗告人於警
    詢及偵查中均坦承不諱，且抗告人為警查獲時採集之尿液，
    經送驗結果確呈安非他命、甲基安非他命類陽性反應，此有
    新北市政府警察局海山分局檢體採證同意書、新北市政府警
    察局海山分局偵辦案件採驗尿液委驗單、新北市政府警察局
    受採集尿液檢體人姓名及檢體編號對照表（檢體編號：B000
    0000）、台灣檢驗科技股份有限公司108年4月2日出具之濫
    用藥物檢驗報告各1 紙在卷可憑。按第二級毒品甲基安非他
    命口服投與後約70％於24小時內自尿中排出，約90％於96小時
    內自尿中排出，由於第二級毒品甲基安非他命成分之檢出與
    其投與方式、投與量、個人體質、採集尿液檢體時間與檢測
    儀器之精密度等諸多因素有關，因此僅憑尿液中呈第二級毒
    品甲基安非他命陽性反應，並無法確實推算吸食時間距採集
    時間之長短，惟依上述資料推斷，最長可能不會超過4 日，
    亦經行政院衛生署藥物食品檢驗局81年2月8日（81）藥檢壹
    字第001156號函釋明確。抗告人上開所採尿液送驗結果既有
    第二級毒品甲基安非他命陽性反應，且該結果係以氣相層析
    質譜儀法進行確認，已足排除偽陽性反應之可能，堪認抗告
    人確於108年3月8日為警採尿時點往前回溯4日即96小時內之
    某時，施用第二級毒品甲基安非他命之犯行無誤。此外，復
    有第二級毒品甲基安非他命1包、吸食器1組、分裝杓1支扣
    案足資佐證。綜上，抗告人施用第二級毒品甲基安非他命之
    犯行，應堪認定。檢察官聲請裁定令抗告人入勒戒處所觀察
    、勒戒，核無不合，應予准許。爰依修正毒品危害防制條例
    第20條第1項、第3項、觀察勒戒處分執行條例第3條第1項規
    定，裁定抗告人令入勒戒處所觀察、勒戒，其期間不得逾2
    個月等語。 
二、抗告意旨略以：抗告人最近找到一分安穩的工作，成為家庭
    經濟來源，也遠離毒品及販毒者，另抗告人需要照顧家中聽
    障及眼睛快看不見的母親，若抗告人進觀勒所2月，抗告人
    母親心理一定會傷心，且抗告人生活一切從零開始，家庭經
    濟會陷入困境，懇請裁定其他罰則、罰金、緩刑或勞動服務
    ，給予抗告人一個向上的機會云云。
三、按毒品危害防制條例於109年1月15日修正公布、同年7月15
    日施行，將施用毒品之再犯期間由「5年」改為「3年」，並
    就修正施行後仍於偵查中之案件，規定由檢察官逕依修正後
    規定處理，此觀同條例第20條第3項、第23條第2項、第35條
    之1第1款規定亦明。又本次修正之毒品危害防制條例第20條
    第3項及第23條第2項，雖僅將原條文之再犯期間由「5年」
    改為「3年」，惟鑑於將施用毒品者監禁於監獄內，僅能短
    期間防止其接觸毒品，因慣用毒品產生之「心癮」根本無法
    根除，並慮及毒品條例施行多年累積之戒毒經驗及實效，暨
    逐步擴充之醫療、戒癮機構、專業人力、社區支援系統等資
    源，尤以同條例第24條修正，擴大檢察官對施用毒品者附條
    件緩起訴處分之範圍，使其能視個案具體情形給予適當多元
    社區處遇。本次修正後對於施用毒品者之思維，自應與時俱
    進，擺脫以往側重於「犯人」身分之處罰，著重其為「病患
    」之特質，並以「治療」疾病為出發點，重新評價前揭所謂
    「3年後再犯」之意義。而毒品戒除不易，須經長期且持續
    之治療，施用毒品者既被視為「病患性犯人」，最佳處遇方
    式即為治療。對於施用毒品者之治療方式，有機構外之處遇
    （如自行赴醫院戒癮、附命完成戒癮治療緩起訴處分等），
    或機構內之觀察、勒戒或強制戒治；至對施用毒品者科以刑
    罰，無非在運用刑罰之一般預防功能以嚇阻毒品之施用。監
    獄為執行場所而非戒癮專責機構，針對施用毒品者及其再犯
    之特性，法務部於106年12月5日頒訂之「科學實證之毒品犯
    處遇模式計畫」，目的即是積極引進地區醫療體系之協助，
    提供毒癮戒治，落實社區追蹤輔導及治療之銜接，俾修復創
    傷、預防再犯。惟刑罰因涉及人身自由之基本權，故於施用
    毒品初犯時皆以傳統之機構外或機構內處遇方式治療，如再
    施用毒品時，始科以刑事責任。而當刑罰處遇仍不能有效幫
    助施用毒品者改善惡習時，即表示無法以此方式發揮治療效
    果，若繼續施以刑罰只具懲罰功能，不僅無法戒除毒癮，更
    漸趨與社區隔離，有礙其復歸社會。基於憲法應保障人民之
    生存權，及根據每個國民生存照顧需要提供基本給付之理念
    ，為協助施用毒品者戒除毒癮復歸社會，對於經監獄監禁處
    遇後仍再犯之施用毒品者，更應恢復以機構內、外之治療協
    助其戒除毒癮。此即本次修正毒品危害防制條例第20條第3
    項關於施用毒品者所謂「3年後再犯」係何所指之立法真諦
    。除檢察官優先適用第24條命附條件緩起訴處分處遇（不論
    幾犯，亦無年限）外，對於施用毒品初犯者，應適用第20條
    第1項、第2項為機構內之觀察、勒戒或強制戒治；若於上開
    機構內處遇執行完畢釋放後，於「3年內再犯」者，依第23
    條第2項規定，應依法追訴；倘於「3年後再犯」自應再回歸
    到傳統醫療體系機構內重為觀察、勒戒或強制戒治之治療。
    是對於戒除毒癮不易者，唯有以機構內、外處遇及刑事制裁
    等方式交替運用，以期能控制或改善其至完全戒除毒癮。故
    本次修正後所謂「3年後（內）再犯」，自應跳脫以往窠臼
    ，以「3年」為期，建立「定期治療」之模式。其規定中所
    謂「3年後再犯」，只要本次再犯（不論修正施行前、後）
    距最近一次觀察、勒戒或強制戒治執行完畢釋放已逾3年者
    ，即該當之，不因其間有無犯施用毒品之罪經起訴、判刑或
    執行而受影響(最高法院大法庭109年度台上大字第3826號裁
    定參照）。
四、經查：本件抗告人施用第二級毒品之事實，業據其於警詢及
    偵訊時均坦承不諱，且有新北市政府警察局海山分局檢體採
    證同意書、新北市政府警察局海山分局偵辦案件採驗尿液委
    驗單、新北市政府警察局受採集尿液檢體人姓名及檢體編號
    對照表（檢體編號：B0000000）、台灣檢驗科技股份有限公
    司108年4月2日出具之濫用藥物檢驗報告及甲基安非他命1 
    包（驗餘淨重0.6287公克）、吸食器1組、分裝杓1支在卷可
    憑，足堪認定。而抗告人未曾受觀察、勒戒或強制戒治處分
    ，而於108年間受附命完成戒癮治療之緩起訴處分，嗣因違
    背緩起訴應遵守事項而遭撤銷緩起訴，抗告人未完成附命緩
    起訴處分之戒癮治療，其緩起訴處分並經撤銷，其「戒癮治
    療」未完成，有本院被告前案紀錄表可稽。檢察官依卷內資
    料綜合判斷，考量全案情節，依現行規定提起聲請，原審因
    而裁定抗告人令入勒戒處所觀察勒戒，核屬有據，並無違誤
    。抗告人執前詞為賺錢養家，需照顧家人之主張，非免除觀
    察、勒戒之適法事由。從而，本件抗告，核無理由，應予駁
    回。
據上論斷，應依刑事訴訟法第412條，裁定如主文。
中　　華　　民　　國　　110 　年　　8 　　月　　26  　日
                  刑事第十二庭  審判長法  官  陳如玲
　　　　　　　　　                    法  官  蔡如惠
　　　　　　　　　                    法  官  廖建瑜
以上正本證明與原本無異。
不得再抗告。　　　　　　　　
                                      書記官  邵佩均
中　　華　　民　　國　　110 　年　　8 　　月　　26　　日